臺灣高等法院臺南分院民事判決　100年度家上易字第10號
上　訴　人　張嘉玲
被 上訴 人　劉永桔
上列當事人間請求給付扶養費事件，上訴人對於中華民國99年
12月14日臺灣嘉義地方法院第一審判決（99年度家訴字第69號）
提起上訴，本院於100年3月29日言詞辯論終結，判決如下：
    主  文
上訴駁回。
第二審訴訟費用由上訴人負擔。
    事實及理由
壹、程序部分：
    按訴之追加，非經他造同意不得為之，民事訴訟法第446條
    第1項前段定有明文。依同法第463條之規定，於第二審程序
    準用之。上訴人於原審起訴係基於夫妻間互負扶養義務所衍
    生之扶養費之請求權，請求被上訴人給付扶養費。其上訴本
    院後另主張其有犯罪被害人補償金新台幣（下同）98萬元，
    寄放被上訴人處，被上訴人應予返還，核係另本於寄託物返
    還請求權對被上訴人有所請求，係訴訟標的之追加，被上訴
    人既不同意上訴人之請求，則上訴人所為之追加，自不應准
    許，應先敘明。
貳、實體部分：
一、上訴人方面：
    上訴人主張：兩造係夫妻，互負扶養之責任與義務，上訴人
    因家庭因素退出職業場所2年以上，因年齡及學歷限制，導
    致弱勢長期失業，生活貧困，欠缺車資、醫療等費用。曾向
    嘉義縣政府申請過1次緊急扶助，就被房東自斗六市嘉東社
    區租屋處趕出，因無家可歸，乃回家要被上訴人履行同居義
    務。上訴人長期遭受被上訴人精神虐待與傷害，且被上訴人
    已長達3年多未給上訴人醫療費、租金及車馬費，使上訴人
    積欠保險費及醫藥費，求助無門，致走投無路。爰於原審聲
    明請求被上訴人應自97年開始至上訴人參加職業訓練、輔導
    就業上工、經濟獨立有錢為止，按月於每月5日給付上訴人1
    7,280元，如有1期遲誤履行，其後之給付視為亦已到期。（
    原審判決被上訴人應給付上訴人289,168元及被上訴人應自
    99年9月1日起迄上訴人得自行維持生活或兩造間婚姻解消止
    ，按月於每月五日前，給付上訴人9千元，並依職權宣告假
    執行，而駁回上訴人其餘之訴，上訴人就原審對其不利之部
    分上訴，聲明：原判決對其不利之部分廢棄，第一、二審訴
    訟費用由被上訴人負擔）。
二、被上訴人方面：
    被上訴人抗辯稱：其1個月只工作10幾天，月賺1萬多元，若
    按月給付上訴人17,280元，其自己如何生存？關於民雄稽徵
    所函覆的金額是包含給工人的工錢、開銷、買施工材料及飲
    料等費用，係營業額並非被上訴人之淨收入，其無法接受上
    訴人請求之金額。並答辯聲明：上訴駁回，第二審訴訟費用
    由上訴人負擔。
三、經查：
（一）夫妻互負扶養之義務，其負扶養義務之順序與直系血親卑
      親屬同，其受扶養權利之順序與直系血親尊親屬同。受扶
      養權利者，以不能維持生活而無謀生能力者為限。前項無
      謀生能力之限制，於直系血親尊親屬不適用之，民法第11
      16條之1、第1117條分別定有明文。故夫妻互負扶養義務
      ，且受扶養權利僅以「不能維持生活」為條件，不以「無
      謀生能力」為必要。所謂「不能維持生活」，係指不能以
      自己之財產維持生活者而言，故如能以自己之財產維持生
      活者（如以自己房屋出租收入之租金維持生活），自無受
      扶養之權利（最高法院78年度台上字第1580號判決參照）
      。
（二）兩造為夫妻關係，有戶籍謄本為證。上訴人主張其長期失
      業無收入，為被上訴人所不爭執，且稅務電子閘門財產所
      得調件明細表亦記載上訴人98年度並無任何所得收入。惟
      上訴人主張被上訴人自97年7月起未給付扶養費等語，則
      為被上訴人否認。並抗辯稱：每月皆有給上訴人9,000元
      供其零用及生活，為了怕上訴人一次用罄，故在每月的3
      、6、9、13、16、19、23、26、29日，各給1,000元，已
      經給了3、4個月，之前係每月給6,000元，給了1年多等語
      。然為上訴人所否認，而被上訴人就其曾經每月支付9,00
      0元或6,000元之事實，則未能舉證以實其說，自難認所辯
      屬實。而依上訴人長期失業無收入，98年度亦無任何所得
      收入之事實，顯然不能維持生活，依前揭法條規定，被上
      訴人對上訴人負有扶養義務甚明，是上訴人請求被上訴人
      給付扶養費，尚屬有據。
（三）惟扶養之程度，應按受扶養權利者之需要，與負扶養義務
      者之經濟能力及身份定之，為民法第1119條所明定。所謂
      受扶養權利者之需要，應係指一個人生活之全部需求而言
      ，舉凡衣食住行、醫療及休閒娛樂等費用，均包含在內。
      再扶養程度，又分為「生活保持義務」及「生活扶助義務
      」，前者為父母子女或夫妻間之扶養義務，此義務者為父
      母子女或夫妻身分關係之本質要素之一，保持對方即係保
      持自己。而後者，例如兄弟姐妹間之扶養義務，此義務係
      偶然、例外之現象，為親屬之補助要素之一，須因一方有
      特殊情形不能維持生活者，他方始負扶助之義務。子女對
      於父母之扶養義務，或夫妻間之扶養義務，既係「生活保
      持義務」，身為扶養義務者之子女或配偶雖無餘力，仍須
      負擔扶養父母或配偶之義務。
（四）是關於上訴人受扶養之程度，應按其食衣住行、醫療及休
      閒娛樂等需要，與負扶養義務之被上訴人之經濟能力及身
      分而酌定。審酌上訴人長期無業無收入，98年度無任何所
      得，惟名下有投資12筆，財產總額為314,810元。而被上
      訴人從事建築綁鐵工作，自98年7月20日獨資設立宏皓工
      程行，而宏皓工程行98年度7月至12月之營業收入共計1,3
      38,932元，99年度1月至8月營業收入總計為832,634元，
      被上訴人名下並有1996年份之汽車1輛等情，業據兩造陳
      明在卷，並經原審調取兩造稅務電子閘門財產所得調件明
      細，暨財政部臺灣省南區國稅局民雄稽徵所99年11月10日
      南區國稅民雄三字第0990013121號函檢附宏皓工程行申報
      之每期銷售額資料可稽。惟宏皓工程行前揭銷售額係營業
      收入，尚須支付工人工資、施工材料及餐飲費用，並非營
      利淨值，參諸上訴人於原審陳稱：被上訴人從事建築業綁
      鐵，是工頭，是用1噸、1噸的來算工錢，1噸若是開3,000
      元，10噸就是30,000元，若是10個工人在1天完成工作，1
      個人1天就是3,000元，若是作2天的話，1個人1天就是1,5
      00元。工頭可能會比工人多2、300元，被上訴人每個月至
      少工作半個月以上等語（詳原審家訴卷第27頁筆錄）。足
      見被上訴人所從事之建築綁鐵業，接案狀況並非穩定，且
      工資亦會因工作天數而有差異。惟觀諸宏皓工程行申報之
      銷售額，98年度平均每月約223,155元，99年度平均每月
      約104,079元，扣除宏皓工程行尚須支付工人工資等費用
      ，復佐以上訴人陳稱被上訴人每月工作平均15日以上等情
      觀之，被上訴人每月收入應有30,000元以上。
（五）上訴人主張自97年7月17日離家，迄98年11月9日始搬回戶
      籍地居住之事實，為兩造所不爭執，並有上訴人聲請原審
      核發之97年度家護字第506號通常保護令在卷為證。則兩
      造曾於97年7月17日至98年11月8日分居之事實，亦堪認定
      。依行政院主計處統計之台灣地區國民所得及平均每人每
      月消費支出（按區域別分）之記載標準，上述經常性支出
      包括消費性支出及非消費性支出，其項目已經包括食衣住
      行育樂等生活範圍並且有居住區域之劃分，係較能正確反
      映國民生活水準之數據，且上開消費金額之計算，因係以
      消費為導向，較符合一般扶養實情，而足採為計算之依據
      。至於上訴人雖主張每月扶養費用為17,280元，惟該數據
      為我國勞工每月最低基本工資之數額，與配偶間之扶養程
      度，需視其食衣住行、醫療及休閒娛樂等需要斟酌定之，
      兩者顯不相同，故上訴人主張扶養費用以每月17,280元計
      算，尚非可採。故依據社會經濟狀況與一般國民生活水準
      及兩造之經濟能力等因素，並參酌嘉義縣97、98年度每人
      每月平均消費支出分別為15,173元及15,052元，及上訴人
      於分居期間，並未分擔兩造子女教育費、醫療費、膳食費
      及雜項支出費用等，上訴人請求分居期間之生活費用，應
      以每月12,000元為適當。故上訴人請求被上訴人給付97年
      7月17日至98年11月8日之扶養費，於201,781元（計算式
      ：12,000元×5又17/31月＋12,000元×11又8/30月＝201,
      780.6，元以下四捨五入）範圍內，即屬有據，逾此範圍
      之請求，則無理由。
（六）再上訴人自98年11月9日已搬回兩造之戶籍地居住，已如
      前述，上訴人既已搬回兩造之戶籍地共同居住，自無另行
      支出租金之必要，且依上訴人自承長期失業無收入乙節觀
      之，顯未與被上訴人共同分擔水電費、瓦斯費、電話費、
      子女教育費及生活雜項支出之費用，故前揭標準，即非適
      用。而內政部公告臺灣省低收入戶最低生活費用標準，係
      按照政府最近一年平均每人消費支出（包括食品費、衣著
      鞋襪費、房租水電費、家居管理費、醫療保健費、交通通
      訊費、娛樂教育費及雜項支出）百分之60訂定，顯然已就
      租金、水電、瓦斯、電話、子女教育費及生活雜項支出等
      費用予以扣減，復參酌被上訴人於原審亦陳稱每月給付上
      訴人之扶養費用為9,000元等情，是以此標準計算扶養費
      之數額，即被上訴人每月應給付上訴人扶養費9,000元，
      應屬允當。又婚姻關係存續中，夫妻有互負扶養之義務，
      如婚姻解消，則夫妻間之扶養義務，當然消滅。而被上訴
      人已對上訴人提起離婚訴訟，經原審99年度婚字第127號
      離婚事件受理在案。且上訴人係61年出生，未滿40歲，仍
      有工作能力，倘上訴人覓得適當工作並有維持生活之能力
      ，即不得請求被上訴人給付扶養費。應認被上訴人所負之
      夫妻間扶養義務，迄婚姻解消或上訴人得自行維持生活時
      為止。綜上所述，本院認上訴人本於夫妻間互負扶養義務
      所衍生之扶養費請求權之法律關係，請求被上訴人給付扶
      養費，於上訴人搬回與被上訴人共同居住後，自98年11月
      9日至起訴前之99年8月31日止，上訴人請求被上訴人給付
      之扶養費於87,387元（計算式：9,000元×9又22/31月＝
      87,387.09，元以下四捨五入）範圍內，暨自99年9月1日
      起，迄上訴人得自行維持生活，或兩造間婚姻解消為止，
      於每月5日前，被上訴人應按月給付上訴人扶養費9,000元
      ，上訴人於上開範圍內之請求，尚屬有據，應予准許，逾
      此範圍之請求，則無理由。
四、原審就上開應准許之部分，為上訴人勝訴之判決，而駁回上
    訴人其餘部分之請求。並敘明所命給付金額共289,168元，
    上開上訴人勝訴之部分，因未逾50萬元，依民事訴訟法第38
    9條第1項第5款之規定，依職權宣告假執行。另按月給付9,0
    00元部分，乃為命履行扶養義務之判決，其訴訟中履行期已
    到者，係屬民事訴訟法第389條第1項第2款之判決，應依職
    權宣告假執行。且因判決之宣示，已成定期給付之性質，屬
    民事訴訟法第427條第2項第8款之「其他定期給付」，依同
    法第389條第1項第3款規定，就上訴人未到期請求部分，所
    為上訴人勝訴之判決，亦應依職權宣告假執行。惟被上訴人
    對上訴人雖負有夫妻間之扶養義務，惟倘若兩造間婚姻解消
    ，或上訴人得自行維持生活，即不得請求被上訴人給付扶養
    費，已如前述，故被上訴人所負扶養義務之期間，尚無從加
    以特定，更無從計算其全部給付之金額，上訴人一期不履行
    即視為全部到期之請求，即非可採，經核尚無不合。上訴人
    上訴指摘原判決對其不利之部分不當，而聲明廢棄，為無理
    由，應予駁回。至上訴人陳稱：被上訴人迄未給付費用乙節
    ，核係判決確定後如何執行之問題，併予敘明。
據上論結，本件上訴為無理由，依民事訴訟法第449條第1項、第
78條，判決如主文。
中    華    民    國   100    年    4     月    12    日
                  民事第三庭    審判長法  官  黃崑宗
                                      法  官  蘇重信
                                      法  官  王浦傑
上為正本係照原本作成。
不得上訴。
中    華    民    國   100    年    4     月    12    日
                                      書記官  李淑華